【裁判字號】    96,簡上,365
【裁判日期】    970430
【裁判案由】    傷害等
【裁判全文】
臺灣高雄地方法院刑事判決             96年度簡上字第365號
上  訴  人
即  被  告  丙○○
上列上訴人因傷害等案件，不服本院高雄簡易庭庭96年度簡字第
1495號中華民國96年3 月30日第一審簡易判決（聲請簡易判決處
刑案號：96年度偵字第2318號），提起上訴，本院管轄之第二審
合議庭判決如下：
    主  文
原判決撤銷。
丙○○公然侮辱人，處拘役拾日，如易科罰金，以新台幣壹仟元
折算壹日；減為拘役伍日，如易科罰金，以新台幣壹仟元折算壹
日。又傷害人之身體，處拘役貳拾日，如易科罰金，以新台幣壹
仟元折算壹日；減為拘役拾日，如易科罰金，以新台幣壹仟元折
算壹日。應執行拘役拾貳日，如易科罰金，以新台幣壹仟元折算
壹日。
    事  實
一、丙○○自民國 (下同)82 年間起即出現躁鬱症之憂鬱期症狀
    ，呈現情緒低落、專注力、記憶力減退、睡眠困擾、容易驚
    恐之情況，於83年間開始接受精神科治療，憂鬱期症狀雖有
    改善但並未完全緩解。於84年間出現第一次躁症發作，呈現
    情緒過度亢奮、精力過度旺盛、活動量過劇、過度花費、易
    怒、易與人起衝突等症狀。於86年6 至7 月、86年8 月、86
    年9 月至87年2 月、87年11月至12月、89年4 月及92年10月
    至11月分別因躁期住院五次、憂鬱期住院一次，93年11月後
    未再規律返診。95年1 月9 日起改至台中縣清海醫院追蹤治
    療，長期處於躁症期，呈現過度自信及情緒過度起伏，病識
    感下降，亦曾於數日內出現情緒遽轉變，產生恐懼、憂鬱、
    自殺意念而嘗試臥鐵軌，迄95年11月住院期間仍處於躁症期
    。其於95年10月25日11時31分許，在臺灣鐵路管理局南下第
    1003次自強號列車第09車廂經過高雄縣岡山鎮之際，因查補
    票事宜而與列車長乙○○發生糾紛，因其心智辨識能力受到
    部分扭曲，誤解他人意圖、動機，在其衝動控制能力及情緒
    控制能力有缺損，致辨識行為違法能力下降之狀況下，竟基
    於妨害名譽及傷害之犯意，當場以「幹你娘雞巴」等言詞公
    然辱罵乙○○，並對乙○○臉部吐口水，足以妨害乙○○之
    名譽，且以腳連踹乙○○右腳三次，致乙○○受有右小腿擦
    傷、右大腿痛，疑挫傷等傷害。
二、案經乙○○訴由內政部警政署鐵路警察局報告臺灣高雄地方
    法院檢察署檢察官聲請簡易判決處刑。
    理  由
壹、證據能力部分：
一、按「被告以外之人於審判外之言詞或書面陳述，除法律有規
    定者外，不得作為證據。」刑事訴訟法第159條第1項固定有
    明文。惟按「被告以外之人於審判外之陳述，雖不符前四條
    之規定，而經當事人於審判程序同意作為證據，法院審酌該
    言詞陳述或書面陳述作成時之情況，認為適當者，亦得為證
    據。當事人、代理人或辯護人於法院調查證據時，知有第
    159條第1項不得為證據之情形，而未於言詞辯論終結前聲明
    異議者，視為有前項之同意。」刑事訴訟法第159條之5亦定
    有明文。本件證人乙○○、丁○○於警詢時之陳述及證人乙○○提出之高雄醫學大學附設中和紀念醫院甲種診斷證明書
    1 紙，雖均屬被告以外之人於審判外之言詞或書面陳述，惟
    檢察官及被告於本院調查證據時，均知有上情而未於言詞辯
    論終結前聲明異議，本院審酌上開筆錄及診斷證明書作成時
    ，較無人情施壓或干擾，亦無不當取供或利誘取得之情形，
    認為以之作為本案之證據亦屬適當，是前開證人於警詢時之
    陳述及診斷證明書，依刑事訴訟法第159 條之5 之規定，自
    得為證據，合先敘明。
二、次按，被告以外之人於偵查中向檢察官所為陳述，除顯有不
    可信之情況者外，得為證據，刑事訴訟法第159 條之1 第2
    項亦定有明文。蓋因檢察官與法官同為司法官署，且檢察官
    代表國家偵查犯罪，依法有訊問被告、證人及鑑定人之權力
    ，且須對被告有利、不利之情形均應注意，況徵諸實務運作
    ，檢察官實施刑事偵查程序，亦能恪遵法定程序之要求，不
    致有違法取證情事且可信度極高，是被告以外之人前於偵查
    中已具結而為證述，除反對該項供述得具有證據能力之一方
    ，已釋明「顯有不可信之情況」之理由外，不宜以該證人未
    能於審判中接受他造之反對詰問為由，即遽指該證人於偵查
    中之陳述不具證據能力，方符前揭法條之立法意旨。是證人
    乙○○、丁○○於檢察官偵查時所為陳述（參見臺灣高雄地
    方法院檢察署96年度偵字第2318號卷宗第8 至13頁），檢察
    官、被告於本院審判期日調查證據時表明對於證人乙○○、
    丁○○在偵查中之證詞沒有意見，並未曾提及檢察官在偵查
    時，對上揭證人有任何不法取供之情形，是前揭證人之偵查
    中陳述，客觀上並無顯不可信之情況，渠等於偵查中之證詞
    自均具有證據能力，併予敘明。
三、再按，按刑事訴訟法第159 條之4 規定，除前3 條之情形外
    ，下列文書亦得為證據：(二)除顯有不可信之情況外，從事業
    務之人於業務上或通常業務過程所須製作之紀錄文書、證明
    文書。此係因從事業務之人在業務上或通常業務過程製作之
    上開文書，因係於通常業務上不間斷而規律之記載，一般均
    有會計等人員校對，記錄時亦無預見日後將作為證據之偽造
    動機，其虛偽之可能性較小，且如讓製作者以口頭方式在法
    庭上再重述過去之事實或數據，實際上有其困難，具有一定
    程度之不可代替性，是除非有顯不可信之情況外，上開業務
    文書應具有證據能力。查卷附之中國醫藥大學附設醫院96年
    6 月29日院檔管字第0960602522號函附之丙○○病歷影本、
    清海醫院96年6 月29日96清海醫字第0079號函附之丙○○病
    歷影本各1 份，均係從事業務之人於業務上或通常業務過程
    所須製作之文書，經查亦無顯不可信之情況，上開文書亦均
    具有證據能力。
四、又本院依職權函送中國醫藥大學附設醫院鑑定被告丙○○於
    本件案發當時之精神狀態，經該院於97年3 月24日以院精字
    第0970301195號函覆本院，並檢送丙○○之精神鑑定報告書
    1 份，上開中國醫藥大學附設醫院精神鑑定報告書係法院囑
    託中國醫藥大學附設醫院所為之鑑定，依刑事訴訟法第208
    條第1 項、第165 條第1 項規定，亦有證據能力。
貳、實體部分：
一、訊據被告即上訴人 (下稱被告)丙 ○○坦承有於上開時、地
    公然侮辱及傷害被害人乙○○之事實不諱，惟以：其罹患躁
    鬱症已久，其行為時處於躁症期，辨識行為違法能力及依其
    辨識而行為之能力，顯著減低，原判決未依刑法第19條第2
    項規定減輕其刑，顯有不當為由等語，提起上訴。經查：上
    開犯罪事實，除據被告於本院審理時自白之外，核與證人乙○○於警詢、偵查及本院審理中之證述，及證人即現場目擊
    證人丁○○於警詢、偵查中之證述情節相符。此外，復有乙○○提出之高雄醫學大學附設中和紀念醫院甲種診斷證明書
    1 份、蒐證照片6 張在卷可證。足認被告之自白應與事實相
    符，其犯行明確堪以認定。復查，本院依職權函送中國醫藥
    大學附設醫院鑑定被告丙○○於本件案發當時之精神狀態，
    經該院於97年3 月24日以院精字第0970301195號函覆本院，
    並檢送丙○○之精神鑑定報告書1 份，該鑑定報告書稱：「
    丙○○於19歲 (按即82年間)開 始出現躁鬱症之憂鬱期症狀
    ，當時呈現情緒低落、專注力、記憶力減退、睡眠困擾、容
    易驚恐．．．，於20歲 (按即83年間)開 始接受精神科治療
    ，憂鬱期症狀雖有改善但並未完全緩解。」、「於21歲 (按
    即84年間)出 現第一次躁症發作，呈現情緒過度亢奮、精力
    過度旺盛、活動量過劇、過度花費、易怒、易與人起衝突等
    症狀。」、「於86年6 至7 月、86年8 月、86年9 月至87年
    2 月、87年11月至12月、89年4 月及92年10月至11月分別因
    躁期住院五次、憂鬱期住院一次，93年11月後未再規律返診
    。．．．，近三年 (經查係95年1 月9 日)起 改至台中縣清
    海醫院追蹤治療，期間亦因躁期數度住院。」、「盧女於犯
    罪行為發生前已處於躁期，呈現過度自信及情緒過度起伏，
    病識感下降，亦曾於數日內出現情緒遽轉變，產生恐懼、憂
    鬱、自殺意念而嘗試臥鐵軌，．．．，於95年11月至清海醫
    院住院時仍處於躁症期。」、「綜合上述，盧女之臨床診斷
    為躁鬱症，又稱『雙極性情感性精神病』。盧女於產生犯行
    時處於躁鬱症之躁症期，推論其心智辨識能力受到部分扭曲
    ，可能誤解他人意圖、動機，其衝動控制能力及情緒控制能
    力有缺損，致辨識行為違法能力下降。」，有鑑定報告書附
    卷可稽。是以，被告所提上訴理由，應堪採信。
二、核被告所為，係犯刑法第309 條第1 項公然侮辱罪及同法第
    277 條第1 項傷害罪。被告所犯上開2 罪，犯意各別，行為
    互殊，應予分論併罰。又被告行為時，其辨識行為違法能力
    及依其辨識而行為之能力，顯著減低，此有中國醫藥大學附
    設醫院病歷資料1 份、清海醫院病歷資料1 份及中國醫藥大
    學附設醫院函附之精神鑑定報告書1 份可參，爰均依刑法第
    19 條 第2 項之規定減輕其刑。再按，中華民國96年罪犯減
    刑條例業經總統於96年7 月4 日以華總一字第09600083761
    號公布，並於同年7 月16日生效施行，被告上開犯罪行為均
    在96 年4月24日之前，符合該條例之減刑條件，均應依該條
    例第2 條第1 項第3 款、第4 條規定，予以減刑。原審以被
    告罪證明確，予以論罪科刑，固非無見。惟原審漏未認定被
    告行為時，其辨識行為違法能力及依其辨識而行為之能力，
    顯著減低之事實，致未依刑法第19條第2 項之規定減輕其刑
    ，亦未及適用中華民國96年罪犯減刑條例第2 條第1 項第3
    款、第4 條規定，予以減刑，尚有可議之處。被告以其行為
    時之辨識行為違法能力及依其辨識而行為之能力，顯著減低
    ，原審漏未依刑法第19條第2 項之規定減輕其刑為由，提起
    上訴，為有理由，自應由本院予以撤銷改判。爰審酌被告因
    被害人進行台鐵列車查票工作，而心生不滿，致犯上開二罪
    ，行為確有不當；惟念被告係因罹患躁鬱症已久，其行為時
    處於躁症期，其辨識行為違法能力及依其辨識而行為之能力
    ，顯著減低，其犯罪後坦承犯行，態度尚稱良好，而被害人
    所受之傷勢尚非重大，及被告犯罪時所受之刺激、其智識程
    度、品行、生活狀況等一切情狀，分別量處如主文所示之刑
    ，及諭知易科罰金之折算標準，並依中華民國96年罪犯減刑
    條例第2 條第1 項第3 款、第4 條、第7 條規定，予以減刑
    如主文所示，及定應執行並諭知易科罰金之折算標準。
三、本件被告因長期罹患躁鬱症，其行為時處於躁症期，其辨識
    行為違法能力及依其辨識而行為之能力，顯著減低，業如前
    述，本院原應宣告緩刑並命被告完成精神治療，以免再犯。
    惟本院審酌被告所患上開疾病並非短期可治癒，而被告之住
    所在台中縣潭子鄉○○○街96巷7 號，苟宣告緩刑並命被告
    完成精神治療，對被告或其家屬而言，實係增加被告舟車勞
    頓之辛勞及金錢花費，是本院斟酌再三，認由被告之家屬負
    責照料並促其按時前往醫院追蹤治療，對被告之病情較有助
    益，是本件不予宣告緩刑及命被告完成精神治療，附此敘明
    。
據上論斷，應依刑事訴訟法第455 條之1 第1 項、第3 項、第36
9 條第1 項前段、第364 條、第299 條第1 項前段，刑法第309
條第1 項、第277 條第1 項、第19條第2 項、第41條第1 項前段
、第51條第6 款，刑法施行法第1 條之1 ，中華民國96年罪犯減
刑條例第2 條第1 項第3 款、第4 條、第7 條，判決如主文。
本案經檢察官甲○○到庭執行職務。
中    華    民    國    97    年    4     月    30    日
                        刑事第九庭  審判長法  官  張世賢
                                          法  官  黃紀錄
                                          法  官  陳建和
以上正本證明與原本無異。
不得上訴。
中    華    民    國    97    年    4     月    30    日
                                          書記官  林姵妤
附錄本判決論罪之法條：
刑法第277條條第1項
傷害人之身體或健康者，處3年以下有期徒刑、拘役或1000元以
下罰金。
刑法第309條 (公然侮辱罪)
公然侮辱人者，處拘役或300元以下罰金。
以強暴犯前項之罪者，處1 年以下有期徒刑、拘役或500 以下罰
金。


司法院資訊處製作；財團法人民間司法改革基金會備份。
